【裁判字號】    99,訴,1017
【裁判日期】    991207
【裁判案由】    清償借款
【裁判全文】
臺灣臺南地方法院民事判決              99年度訴字第1017號
原      告  國泰人壽保險股份有限公司
法定代理人  張發得
訴訟代理人  林憲一
            陳宏銘
            曾子玲
            林義堯
被      告  李宗杰
            李麗香即李胡金換之.
            李麗玉即李胡金換之.
            李麗敏即李胡金換之.
兼上列四人
訴訟代理人  李麗花即李胡金換之.
上列當事人間請求清償借款事件，經本院於民國99年11月23日言
詞辯論終結，判決如下：
    主  文
被告李麗香即李胡金換之繼承人於李胡金換遺產範圍內、被告李
麗玉即李胡金換之繼承人於李胡金換遺產範圍內、被告李麗花即
李胡金換之繼承人於李胡金換遺產範圍內、被告李麗敏即李胡金
換之繼承人於李胡金換遺產範圍內，與被告李宗杰應連帶給付原
告新台幣玖拾萬肆仟玖佰肆拾伍元，及自民國九十四年二月二
十五日起至清償日止，按年息百分之七點九二五計算之利息，暨
按上開利率百分之二十計算之違約金。
原告其餘之訴駁回。
訴訟費用新台幣壹萬零貳佰肆拾元由被告李麗香即李胡金換之繼
承人於李胡金換遺產範圍內、被告李麗玉即李胡金換之繼承人於
李胡金換遺產範圍內、被告李麗花即李胡金換之繼承人於李胡金
換遺產範圍內、被告李麗敏即李胡金換之繼承人於李胡金換遺產
範圍內，與被告李宗杰連帶負擔。
    事實及理由
一、原告主張：
（一）緣訴外人李胡金換於民國83年12月26日，邀同被告李宗杰
      為連帶保證人，向原告借用新台幣（下同）265萬元，借
      款期限均至民國103年12月26日止，約定自借款日起，每
      滿一個月支付本息一次，如未按期攤還本息時，借款人即
      喪失分期攤還權利及一切期限利益，亦即本金清償期限視
      為屆至，債務人應立即一次清償全部債務。除按遲延時利
      率支付遲延期間之利息外，自逾期之日起6個月以內者另
      按遲延時利率百分之10，逾期6個月以上者另按遲延時利
      率百分之20加付違約金。嗣訴外人李胡金換於90年8月17
      日死亡，由被告李宗杰、李麗香、李麗玉、李麗花、李麗
      敏繼承，詎李胡金換之繼承人自92年7月28日起，即未依
      約支付本息，經聲請臺灣臺南地方法院93年執字第8556號
      強制執行抵押物後，尚不足934,945元，有借據、約定書
      及分配表影本為憑，原告屢次催告，被告均置之不理。為
      此依消費借貸、連帶保證及繼承法律關係提起本件訴訟等
      語。
（二）爰聲明：
    1.被告應向原告連帶給付934,945元，及自民國94年2月25日
      起至清償日止，按週年利率百分之7.925計算之利息，並
      按上開利率之百分之20計算之違約金。
    2.訴訟費用由債務人等連帶負擔。
二、被告李宗杰則以：
（一）伊有欠原告錢，但不確定有那麼多，且此案以前即已經法
      院判決確定，不清楚為何又重告一次。該次判決後並未清
      償，僅係同意債務由伊承受，其他四名被告係伊姊姊，也
      是當時之被告，其等繼承時並無遺產，僅有債務，伊與姊
      姊均未拋棄繼承。
（二）並聲明：請求駁回原告之訴。
三、被告李麗香、李麗玉、李麗花則以：83年借款時，其等均已
    出嫁，並沒有和母親住在一起，並不知道借款一事。對於遺
    產稅申報書，其等並未授權李宗杰，亦不知道李宗杰申報遺
    產一事。因為母親與李宗杰同住，不知道房子登記在母親名
    下，一直以為係李宗杰的房子等語置辯，並聲明：駁回原告
    之訴。
四、被告李麗敏則以：伊當時雖尚未出嫁，但已經購買房子住在
    外面，並未與母親同住，也不知道借款一事，知道就會拋棄
    繼承。並聲明：駁回原告之訴。
五、得心證之理由：
（一）按借用人應於約定期限內，返還與借用物種類、品質、數
      量相同之物；遲延之債務，以支付金錢為標的者，債權人
      得請求依法定利率計算遲延利息，但約定利率較高者，仍
      從其約定利率；當事人得約定債務人於債務不履行時，應
      支付違約金，民法第478條、第233條第1項、第250條第1
      項分別定有明文。次按稱保證者，謂當事人約定，一方於
      他方之債務人不履行債務時，由其代負履行責任之契約；
      保證債務，除契約另有訂定外，包含主債務之利息、違約
      金、損害賠償及其他從屬於主債務之負擔；連帶債務之債
      權人，得對於債務人中之一人或數人或其全體，同時或先
      後請求全部或一部之給付，連帶債務未全部履行前，全體
      債務人仍負連帶責任，民法第739條、第740條、第273條
      分別定有明文。再按保證債務之所謂連帶，係指保證人與
      主債務人負同一債務，對於債權人各負全部給付之責任者
      而言，此就民法第272條第1項規定連帶債務之文義參照觀
      之甚明。故連帶保證與普通保證不同，縱使無民法第746
      條所揭之情形，亦不得主張同法第745條關於先訴抗辯之
      權利（最高法院45年台上字第1426號判例、88年度台上字
      第1815號判決意旨參照）。
（二）經查，本件原告主張訴外人李胡金換邀同被告李宗杰為連
      帶保證人，於83年12月26日向其借款265萬元，約定借款
      期限至103年12月26日止，並自借款日起，每滿一個月支
      付本息一次，如未按期攤還本息時，借款人及連帶保證人
      均即喪失分期攤還權利及一切期限利益，亦即本金清償期
      限視為屆至，借款人及連帶保證人應立即一次清償全部債
      務，且除按遲延時利率支付遲延期間之利息外，自逾期之
      日起6個月以內者另按遲延時利率百分之10，逾期6個月以
      上者另按遲延時利率百分之20加付違約金；詎訴外人李胡
      金換於90年8月17日死亡，其連帶保證人自92年7月28日起
      即未依約支付本息，嗣原告聲請本院以93年執字第8553號
      給付借款事件強制執行抵押物後，尚有934,945元未受償
      （債權原本2,024,807元、利息254,108元、違約金39,919
      元，執行費46,411元）等情，有擔保放款借據、約定書及
      強制執行金額計算書分配表等件為證，且為被告所不爭執
      ，並經本院依職權調取93年度執字第8553號拍賣抵押物卷
      查明，自堪信原告之主張為真實，揆諸前揭說明，原告依
      法自得依消費借貸及連帶保證契約之法律關係向連帶保證
      人李宗杰連帶請求給付積欠之借款、利息及違約金。
（三）又原告固主張本件借款人李胡金換於90年8月17日死亡，
      且死亡後其繼承人李麗香、李麗玉、李麗花、李麗敏均未
      拋棄繼承，自應依消費借貸及繼承之法律關係連帶清償云
      云；而被告李麗香、李麗玉、李麗花、李麗敏則以前揭情
      詞置辯，經查：
    1.按繼承人對於被繼承人之債務，以因繼承所得遺產為限，
      負清償責任；繼承在民法繼承編中華民國九十八年五月二
      十二日修正施行前開始，繼承人因不可歸責於己之事由或
      未同居共財者，於繼承開始時無法知悉繼承債務之存在，
      致未能於修正施行前之法定期間為限定或拋棄繼承，且由
      其繼續履行繼承債務顯失公平者，於修正施行後，以所得
      遺產為限，負清償責任。民法第1148條第2項、民法繼承
      編施行法第1條之3第4項分別定有明文。又按民法繼承編
      施行法增訂第1條之1第2項之立法理由係以：繼承人雖非
      屬新增第二項或第三項所定情形，但因不能歸責於自己之
      事由或因未與被繼承人同居共財，難以知悉被繼承人生前
      財產狀況，因而致繼承人在繼承開始時不知有繼承債務存
      在，而未在法定期間內辦理限定或拋棄繼承，且由繼承人
      繼承債務顯失公平，亦應使其以所得遺產為限負清償責任
      ，爰增訂第四項，先予敘明。
    2.查被告之被繼承人李胡金換係於90年8月17日死亡，遺有
      一筆土地、一筆房屋、一地下室停車位，遺產核定價額為
      1,283,665元；而被告等人於李胡金換死亡後未聲明拋棄
      繼承或限定繼承；嗣由被告李宗杰原於91年5月10日代表
      全體繼承人向財政部臺灣省南區國稅局臺南市分局辦理遺
      產稅申報、向臺灣省臺南市東南地政事務所申請繼承登記
      ；上開遺產嗣經原告聲請強制執行變價受償等情，亦有除
      戶戶籍謄本（見本院卷第67頁）、財政部臺灣省南區國稅
      局臺南市分局99年10月26日南區國稅南市一字第09900484
      02號函及所檢附之遺產稅申報書、繼承系統表、遺產稅免
      稅證明書（見本院卷第57-61頁）及本院93年1月27日九十
      三南院慶民雅字第3641號函（見本院卷第10頁）在卷可稽
      ，並經本院依職權調取93年度執字第8553號卷查明，自堪
      信為真實。則李胡金換死亡後，其遺產、債務固應由被告
      李宗杰、李麗香、李麗玉、李麗花、李麗敏等人繼承。惟
      本件借款契約成立於83年12月26日、繼承係發生之90年8
      月17日，當時被告李麗香、李麗玉、李麗花、李麗敏早已
      出嫁或購屋在外自住，並沒有和母親即被繼承人李胡金換
      住在一起，無從知悉繼承債務之存在；此有原告提出之被
      告戶籍謄本（見本院卷第37-41頁）在卷可稽，並經本院
      依職權調取其等戶籍資料（見本院卷第62-64之1頁）查明
      屬實。
    3.雖原告主張，由本院依職權調取之上開財政部臺灣省南區
      國稅局臺南市分局遺產稅申報書所載，其繼承人記載李宗
      杰、李麗香、李麗玉、李麗花、李麗敏等人，被繼承人李
      胡金換遺有台南市○○路○段365巷34弄14號五樓及地下
      層停車位、土地等不動產，被告李麗香等人既已申報遺產
      稅，知道有不動產，就應該知道有本筆債務存在云云。然
      查，上開申報書簽章處、繼承系統表均僅有李宗杰一人用
      印；復交互參核被告李麗香、李麗玉、李麗花、李麗敏於
      本院審理時表示「83年借款時，其等均已出嫁，並沒有和
      母親住在一起，並不知道借款一事。對於遺產稅申報書，
      其等並未授權李宗杰，亦不知道李宗杰申報遺產一事。因
      為母親與李宗杰同住，不知道房子登記在母親名下，一直
      以為係李宗杰的房子」等語相符。再查，上開遺產稅之申
      報係在91年5月10日，距離被繼承人李胡金換90年8月17日
      死亡時間，已八個月餘，早已逾法定拋棄繼承或限定繼承
      之期間。故縱使被告李麗香等人因申報遺產稅時知悉被繼
      承人李胡金換遺有債務，亦未能於法定期間內限定或拋棄
      繼承，原告此部分之主張為無理由。
    4.再查，原告於核貸本件借款時，所評估者係作為擔保物之
      不動產價值、借款人李胡金換及連帶保證人李宗杰本身之
      財產、資力狀況，並不包括其等子女之財產、資力。因此
      ，以借款人或連帶保證人之遺產為度負清償之責，合於原
      告之預期，亦符合公平原則。查本件借款係由李胡金換向
      原告所借，被告李麗香、李麗玉、李麗花、李麗敏等人並
      不知情，已如前述；亦無證據足資證明該筆資金，是供被
      告李麗香、李麗玉、李麗花、李麗敏等人所用；況被告李
      麗香、李麗玉、李麗花、李麗敏並未自李胡金換受有任何
      遺產，且系爭房地業經原告聲請強制執行變價而部分受償
      ，倘由被告李麗香、李麗玉、李麗花、李麗敏繼續履行繼
      承債務，自屬顯失公平。
    5.據上，本院審酌本件繼承係民法繼承編98年5月22日修正
      施行前開始，被告李麗香、李麗玉、李麗花、李麗敏等人
      於繼承開始時，並未與被繼承人李胡金換同居共財者，於
      繼承開始時無法知悉繼承債務之存在，致未能於修正施行
      前之法定期間為限定或拋棄繼承，且由其繼續履行繼承債
      務顯失公平，且被告之被繼承人李胡金換其遺產亦經拍賣
      變價等情，因此，揆諸首揭法律及立法理由，被告李麗香
      、李麗玉、李麗花、李麗敏，依法自得主張以其繼承被繼
      承人李胡金換之遺產為限，對原告負清償責任。
四、綜上所述，原告依消費借貸、連帶保證及繼承之法律關係，
    請求被告李麗香即李胡金換之繼承人於李胡金換遺產範圍內
    、被告李麗玉即李胡金換之繼承人於李胡金換遺產範圍內、
    被告李麗花即李胡金換之繼承人於李胡金換遺產範圍內、被
    告李麗敏即李胡金換之繼承人於李胡金換遺產範圍內，與被
    告李宗杰應連帶給付原告新台幣934,945元，及自民國94 年
    2月25日起至清償日止，按年息百分之7.925之利息，暨按上
    開利率百分之二十計算之違約金，為有理由，應予准許；逾
    此範圍為無理由，應予駁回。
五、末按法院為終局判決時，應依職權為訴訟費用之裁判；各當
    事人一部勝訴、一部敗訴者，其訴訟費用，由法院酌量情形
    ，命兩造以比例分擔或命一造負擔，或命兩造各自負擔其支
    出之訴訟費用，民事訴訟法第87條第1項、第79條分別定有
    明文。本件訴訟費用為10,240元，原告雖一部勝訴、一部敗
    訴，惟本院審酌原告起訴請求之金額與其經駁回部分金額之
    比例及利害關係，認訴訟費用仍由被告連帶負擔為適當，爰
    確定訴訟費用之負擔如主文第三項所示。
六、據上論結，本件原告之訴為一部分有理由、一部分無理由，
    依民事訴訟法第79條、第85條第2項、第87條第1項，判決如
    主文。
中    華    民    國    99    年    12    月    7     日
                  民事第三庭    法  官  張麗娟
以上正本係照原本作成。
如不服本判決，應於送達後廿日內，向本院提出上訴狀並表明上
訴理由，如於本判決宣示後送達前提起上訴者，應於判決送達後
廿日內補提上訴理由書（須附繕本）。如委任律師提起上訴者，
應一併繳納上訴裁判費。
中    華    民    國    99    年    12    月    7     日
                                書記官  楊宗倫

司法院資訊處製作；財團法人民間司法改革基金會備份。
